最高法院刑事判決　　　　　　一○○年度台上字第二五八七號
上　訴　人　張世和原名張繼元.
選任辯護人　林順益律師
上列上訴人因殺人未遂案件，不服台灣高等法院中華民國九十八
年十二月十五日第二審判決（九十八年度上訴字第一四六四號，
起訴案號：台灣台北地方法院檢察署九十六年度偵字第二四八二
九、二六六七０號），提起上訴，本院判決如下：
    主  文
上訴駁回。
    理  由
按刑事訴訟法第三百七十七條規定，上訴於第三審法院，非以判
決違背法令為理由，不得為之。是提起第三審上訴，應以原判決
違背法令為理由，係屬法定要件。如果上訴理由書狀並未依據卷
內訴訟資料，具體指摘原判決不適用何種法則或如何適用不當，
或所指摘原判決違法情事，顯與法律規定得為第三審上訴理由之
違法情形，不相適合時，均應認其上訴為違背法律上之程式，予
以駁回。本件上訴人張世和（原名張繼元）上訴意旨略稱：(一)、
上訴人與胡建斌、少年黃○○、王○○（姓名年籍資料均詳卷）
就本件犯行，彼此間並無犯意聯絡及行為分擔，上訴人為此曾聲
請原審傳喚胡建斌、黃○○、王○○、李文淇到庭，查明胡建斌
於事實審法院審理中有利於上訴人之供述，即上訴人與胡建斌等
人間並無共同殺人之犯意聯絡，是否屬實，乃原審就上情未予調
查，即逕為不利於上訴人之認定。又被害人李睿智、潘祐翔二人
身上均係刀傷，而依胡建斌相關供述各情，上訴人僅持甩棍毆打
李睿智一下，且並未致其受傷，則上訴人係屬臨時起意為之，如
何與黃○○、王○○為犯意聯絡及行為分擔。另依潘祐翔、黃○
○於事實審法院相關證述各情，亦足見上訴人於案發之初，並無
殺人之犯意，且嗣後並勸阻黃○○等人持刀行兇。乃原審未詳細
斟酌調查上情，即逕為不利於上訴人之認定，於法有違。(二)、原
審並未查明上訴人與胡建斌、黃○○、王○○究於何時開始，彼
此間具有犯意聯絡及行為分擔。而依胡建斌、黃○○於事實審法
院審理中供述各情，足見上訴人與彼等同車前往案發現場時，在
車內並未討論如何實行殺害被害人之行為；依胡建斌、王○○於
事實審法院審理中供述各節，足見上訴人與彼等在現場等候被害
人時，亦未討論如何實行殺害被害人之犯行；依被害人二人、李
亞津於事實審法院審理中證述各情，足見胡建斌於案發前曾與被
害人談判討論。乃原判決對上開有利於上訴人之證據，未說明何
以不能為有利於上訴人論斷之理由，於法有違。又依被害人二人
相關供述各情以觀，縱認上訴人先動手傷害李睿智致其頭皮裂傷
，亦僅能證明上訴人係基於傷害之犯意為之，並不能證明上訴人
有殺害被害人之不確定故意。另依台北市立萬芳醫院及財團法人
國泰醫院汐止分院相關函文所記載之內容，及黃○○、王○○於
被害人倒地後即停止砍殺之行為，足見黃○○、王○○砍殺被害
人時，彼等亦無殺害被害人之犯意。乃原判決未詳細斟酌上情，
即逕為不利於上訴人之認定，亦於法有違。(三)、上訴人與被害人
間並無仇怨，上訴人亦非本件犯行之首謀，且於共犯中之智識程
度最低。乃原判決未詳細審酌上情，量處首謀之胡建斌有期徒刑
五年，卻判處上訴人有期徒刑五年一月，其裁量權之行使輕重失
衡，於法有違等語。
惟查：原判決認定上訴人有原判決事實欄所記載之成年人與未滿
十八歲之人共同殺人未遂犯行，係以訊據上訴人固不諱言於如原
判決事實欄所載時、地，與胡建斌、李文淇、李永榮、黃○○、
王○○等候被害人二人到場，胡建斌、上訴人、黃○○、王○○
並分持木質短球棒、鐵質甩棍、開山刀、西瓜刀攻擊被害人二人
等事實。上訴人雖否認有殺人未遂之犯行，辯稱：伊當時不知道
黃○○、王○○要拿刀砍人，伊曾向胡建斌說拿棍子或用手攻擊
就好，伊僅有傷害之犯意云云。然查本件如原判決事實欄所示之
經過，及被害人二人受有如原判決事實欄所示之傷勢等情，業據
上訴人、胡建斌、李文淇、李永榮供述屬實，核與被害人二人、
李亞津及黃○○、王○○所證述之情節相符，並有開山刀一支、
西瓜刀一支、短球棒一支扣案可稽，復有監視器翻拍及現場照片
、被害人病歷及診斷證明書、被害人傷勢照片等附卷可資佐證。
又本件係因胡建斌先遭被害人二人圍毆而起，而依黃○○證稱：
「是胡建斌叫我帶開山刀，並把西瓜刀分給少年王○○」，「是
張繼元打電話給我，叫我帶東西（凶器）過去……」，「張繼元
下車就跟我說胡建斌有帶西瓜刀……胡建斌不直接在球星撞球場
把我接走，而改約在東南大學門口，目的是要我回去拿刀……」
，及上訴人供承：胡建斌向伊表示有帶「傢伙」等情以觀，堪認
胡建斌預謀為本件犯行，除其本身攜帶西瓜刀外，上訴人亦囑咐
黃○○攜帶兇器同往。另觀諸李睿智之傷勢包括有胸背部、頭部
等之人體要害處，其中胸背部所受刀傷多達五處，其中一處更深
及肋骨，且李睿智雙手背部三處撕裂傷亦深及肌肉，並致李睿智
右手伸肌肌腱斷裂，因而造成其大量失血，足見黃○○、王○○
係分持開山刀、西瓜刀，對李睿智之胸背部及頭部要害處猛砍，
而彼等持刀猛砍李睿智之雙手多次，甚有可能砍斷其動脈致失血
過多死亡；潘祐翔之傷勢包括頭部之人體要害處，且依其左肩、
左手前臂、左大腿等處撕裂傷併肌肉及肌腱斷裂之傷勢，足見黃
○○、王○○係分持開山刀、西瓜刀對其猛砍，甚有可能砍斷潘
祐翔之大動脈致其失血過多死亡。另參照黃○○、王○○相關供
述之內容，堪認彼等所為確有殺人之未必故意。台北市立萬芳醫
院九十七年十月三十日萬院醫病字第０九七０００七九三０號函
雖記載：被害人並未傷及維生重要器官，因本院緊急處理得當，
並無失血過多死亡之危險等情；依財團法人國泰綜合醫院汐止分
院九十八年一月七日（98）汐管歷字三０七、三０八號函，雖堪
認被害人二人經復健後，復原狀況良好，執行日常生活之活動並
無大礙，然上情均不能為有利於上訴人之論斷。依黃○○證稱：
「（張繼元何時跟你說胡建斌有拿西瓜刀？）張繼元坐胡建斌的
車先到球星撞球場樓下，張下車就跟我講胡建斌有帶西瓜刀，再
跟我約在東南大學門口集合。」「在六樓時，被告胡建斌有使眼
色給張繼元，張繼元先動手後，胡建斌又看我們，我們才動手。
」；王○○證稱：「……是張繼元先開始攻擊，我們還在猶豫，
胡建斌就看了一下我們，我們才決定攻擊，胡建斌有看我並使眼
色。」等情，參酌上訴人供稱：胡建斌於途中對伊稱有帶「傢伙
」，……胡建斌自己就有帶東西，又要伊叫黃○○去拿東西，…
…胡建斌有叫黃○○把後座的三樣東西（球棒、兩把刀）一起拿
下去，動手前胡建斌有向伊使眼色等語；黃○○、王○○與被害
人素不相識，彼等與胡建斌間亦無特別情誼，竟因上訴人之召喚
而備妥兇器等，嗣黃○○、王○○砍殺被害人二人後，並由上訴
人、胡建斌駕車載送彼等離去，復由胡建斌處理彼等行兇所用之
刀械等。堪認上訴人與胡建斌、黃○○、王○○係基於共同之犯
意聯絡，而為如原判決事實欄所示之犯行。依被害人二人所證述
之經過事實，彼等二人甫抵本案現場即遭攻擊，足見胡建斌與上
訴人等人原本即無再為談判之計畫，而準備於見到被害人二人時
即直接予以攻擊，且依被害人所受之傷勢以觀，上訴人等人應能
預見彼等所為可能導致被害人二人死亡，且縱被害人二人死亡亦
不違背上訴人等人之本意。上訴人否認辯解各情，無非係屬事後
卸責之詞，不足採信等情，予以綜合判斷。因而撤銷第一審判決
，改判論處上訴人成年人與未滿十八歲之人共同殺人未遂罪刑，
已於判決內說明其所憑之證據及其認定之理由。按供述證據前後
，雖稍有參差或互相矛盾，事實審法院非不可本於經驗法則斟酌
其他證據作合理之比較定其取捨，從而供述證據之一部認為真實
者予以採取，亦非證據法則所不許。又證據之取捨與證據之證明
力如何，均屬事實審法院得自由裁量、判斷之職權；苟其此項裁
量、判斷，並不悖乎通常一般之人日常生活經驗之定則或論理法
則，又於判決內論敘其何以作此判斷之心證理由者，即不得任意
指摘其為違法，而據為提起第三審上訴之合法理由。原判決綜合
上述各項證據資料，據以認定上訴人確有如原判決事實欄所載之
犯行等情，乃其採證認事調查職權之合法行使，不容任意指為違
法。又量刑輕重係屬事實審法院得依職權自由裁量之事項，茍已
斟酌刑法第五十七條所列情狀而未逾法定刑度，即不得遽指為違
法。原判決已說明胡建斌雖為首謀，惟權衡其於行為時未滿二十
歲，而上訴人於行為時已滿二十歲，彼等二人之刑度不應有太大
落差（原判決第二十六頁第二至六行），並審酌包括上訴人智識
程度等在內之一切犯罪情狀，於法定刑內量處上訴人有期徒刑五
年一月，於法並無違誤。按有利於被告之證據不採納及應於審判
期日調查之證據，係指該證據倘予採納或經調查所能證明者，得
以推翻原審判決所確認之事實，而得據以為不同之認定而言。如
非事理所必然，或係無從調查之證據方法，即欠缺其調查之必要
性，縱未調查，或未於理由特加說明，均與所謂違背法令之情形
不相適合。原判決依憑胡建斌、黃○○、王○○、李文淇相關供
述各情等證據資料，據以認定上訴人與胡建斌、黃○○、王○○
就本件犯行，彼此間互有犯意聯絡及行為分擔，已說明其所依憑
之證據及理由。上訴意旨援引相關供述證據，片面為有利於上訴
人之推論，並非有據。又原判決並已說明黃○○、王○○相關證
述各情，何以不能為有利於上訴人論斷之理由（原判決第十九頁
第十四至二十五行），即認黃○○、王○○等其餘相關供述證據
，均不能為有利於上訴人之論斷。縱認原判決就黃○○、王○○
等相關供述各語，未逐句說明何以不能為有利於上訴人論斷之理
由，而有微疵，然於判決之結果並無影響，依刑事訴訟法第三百
八十條規定，仍不得據為合法之第三審上訴理由。另原審縱再傳
喚胡建斌、黃○○、王○○、李文淇等人到庭調查，亦非得以推
翻原審判決所確認之事實，而得據以為不同之認定，尚不得任意
指摘原審有應調查之證據而未予調查之違法。況原審於最後審判
期日調查證據完畢開始辯論前，審判長問上訴人及其原審選任辯
護人尚有何證據請求調查，上訴人及其原審選任辯護人均答稱：
「沒有」（原審卷第一八一頁背面）。而本院為法律審，上訴人
在本院又為此爭執，自非依據卷內資料執為指摘之合法上訴第三
審理由。上訴人徒憑己意或就原判決已有說明之事項，或就原審
判斷證據證明力之合法職權行使，漫指其違法，重為單純事實上
之爭執，難謂係適法上訴第三審之理由，其上訴違背法律上之程
式，應予駁回。
據上論結，應依刑事訴訟法第三百九十五條前段，判決如主文。
中    華    民    國  一○○  年    五    月   十九   日
                      最高法院刑事第一庭
                          審判長法官  董  明  霈  
                                法官  張  清  埤  
                                法官  張  祺  祥  
                                法官  段  景  榕  
                                法官  周  煙  平  
本件正本證明與原本無異
                                      書  記  官  
中    華    民    國  一○○  年    五    月  二十六  日
                                                      K